臺灣桃園地方法院民事判決
110年度訴字第1343號
原      告  吳豐旭  
訴訟代理人  林殷佐律師
被      告  吳金榜  
訴訟代理人  吳宗穎  
被      告  吳清華  
上列當事人間請求確認袋地通行權存在事件，本院於民國111年2
月24日言詞辯論終結，判決如下：
    主  文
一、確認原告對於被告所有坐落於桃園市○○區○○段000地號土地
    如附圖659⑴所示面積42.19平方公尺之土地有通行權存在。
二、被告就第一項所示範圍之土地應容忍原告於前項通行土地範
    圍內鋪設柏油道路並設置瓦斯管線、自來水管、電信電路管
    線、排水溝渠，且不得設置任何障礙物或為任何妨害阻撓原
    告通行及鋪設柏油路面及設置上開、管線、溝渠之行為。
三、訴訟費用由被告負擔。
    事實及理由
壹、程序方面
一、按確認法律關係之訴，非原告有即受確認判決之法律上利益
    者，不得提起之；確認證書真偽或為法律關係基礎事實存否
    之訴，亦同，民事訴訟法第247 條第1 項定有明文。所謂即
    受確認判決之法律上利益，係指法律關係之存在與否不明確
    ，原告主觀上認其在法律上之地位有不安之狀態存在，且此
    種不安狀態，能以確認判決將之除去者而言。查原告主張其
    所有坐落於桃園市○○區○○段00000地號土地（下稱543-1地號
    土地）為袋地，故就被告所有坐落於桃園市○○區○○段000地
    號土地（下稱659地號土地），如桃園市龜山地政事務所民
    國110年11月2日山測法字第017300號複丈成果圖方案一所示
    區域土地有通行權存在，為被告等所否認，前開情事致原告
    對系爭土地之權利即存有不明確之狀態，而此不明確之狀態
    可以確認判決除去，是原告提起本件訴訟，即有確認利益。
二、按不變更訴訟標的，而補充或更正事實上或法律上之陳述者
    ，非為訴之變更或追加。民事訴訟法第256條定有明文。原
    告將聲明第1項更正為確認原告就被告所有系爭土地如桃園
    市龜山地政事務所民國110年11月2日山測法字第017300號複
    丈成果圖方案一所示區域土地有通行權存在，經核僅係特定
    訴之聲明中確認通行權區域爾，非為訴之變更或追加，合先
    敘明。
三、被告吳清華經合法通知應於民國111年2月24日下午2時50分
    到庭進行言詞辯論(本院卷183頁送達證書可參)，其於111年
    2月24日上午10時34分以電話表示無法出庭，理由略為其為
    在公所上班，111年3月1日要施打疫苗，須提前造冊，無法
    到庭等情，然並未提出任何證明，縱或屬實，仍可委任訴訟
    代理人到場，即非不可避之事故，要難謂係民事訴訟法第38
    6條第2款所謂之正當理由，此外查無另有民事訴訟法第386
    條所列之其他各款情事，爰依原告之聲請，由其一造辯論而
    為判決。
貳、實體方面：
一、原告主張：
　　伊所有543-1地號土地因屬袋地而與公路無適宜之聯絡，致
    不能為通常使用，而經由被告所有之659地號土地進而對外
    連接至桃園市龜山區明興街，道路寬度應以4 公尺即為適當
    ，且伊為於543-1地號土地上興建房屋，被告應有容忍於前
    開通行土地範圍內鋪設柏油道路並設置瓦斯管線、自來水管
    、電信電路管線、排水溝渠，且不得設置任何障礙物或任何
    妨害阻撓伊通行之行為，如此原告之系爭土地始能適當利用
    。為此，爰依民法第786條第1項、第787 條規定，提起本件
    訴訟等語。並聲明：如主文1、2項所示。
二、被告方面之陳述：
　㈠吳金榜：伊就原告之袋地通行權無意見，惟希望原告係通行
    明興街51弄之道路，即是主張桃園市龜山地政事務所民國11
    0年11月2日山測法字第017300號複丈成果圖方案二之通行方
    式，始為恰當等語，資為抗辯。　
　㈡吳清華：原告應走明興街51弄道路始符合最小侵害性，且願
    意由原告出資承買或承租等語，資為抗辯。
三、原告主張其為543-1地號土地之所有權人，被告為659地號土
    地所有權人，此有土地登記謄本在卷可稽（見本院卷第29-3
    1頁），並為被告所不爭執，自堪信為真實。
四、得心證之理由： 
　㈠土地所有人非通過他人之土地，不能設置電線、水管、瓦斯
    管或其他管線，或雖能設置而需費過鉅者，得通過他人土地
    之上下而設置之。但應擇其損害最少之處所及方法為之，並
    應支付償金。土地因與公路無適宜之聯絡，致不能為通常使
    用時，除因土地所有人之任意行為所生者外，土地所有人得
    通行周圍地以至公路。前項情形，有通行權人應於通行必要
    之範圍內，擇其周圍地損害最少之處所及方法為之；對於通
    行地因此所受之損害，並應支付償金。有通行權人於必要時
    ，得開設道路。但對於通行地因此所受之損害，應支付償金
    。民法第786條第1項、第787 條第1、2項、第788條第1項定
    有明文。
  ㈡經查，543-1地號土地目前為草木圍繞之袋地，與其相距最近
    之公路即為桃園市明興街，而要由543-1地號土地通行至桃
    園市明興街，其最近之直線路線即為通過659 地號土地等情
    ，有現況照片、地政事務所人員於履勘現場提供套繪地籍線
    之空拍圖附卷可稽（本院卷第33-42頁、第151-169頁），且
    經本院會同兩造及地政事務所人員履勘現場，勘驗結果略以
    ：原告主張抓4米寬道路通往明興街；被告指出由659地號土
    地朝西側通往明興街244巷51弄，亦抓4米寬道路，至543-1
    地號土地地籍線中點垂直，在659、658地號土地間有鐵皮棚
    架、水泥短牆，將來若要拆除被告會協助協調等情，有勘驗
    筆錄、土地複丈成果圖、現場照片附卷可稽（見本院卷第13
    9-143頁、第151-176頁），可認543-1地號土地確屬袋地，
    而有通行周圍地以至公路之必要。
  ㈢衡酌兩造之方案，原告主張之方案一所占用的面積，只有42.
    19 平方公尺，比被告主張之方案二所使用的面積58.05 平
    方公尺較小，所以方案一對543-1地號土地的影響比方案二
    小，且方案一直通主要道路明興街，對外交通較為便利，方
    案二尚須經由明興街244巷，才可對外連接到主要道路，較
    為不便；又方案二必須協調占用658 、659 地號上的鐵皮棚
    架、水泥短牆之所有權人拆除，而後續協調結果不得而知，
    充滿變數，顯見方案二係一不確定方案，無法解決543-1地
    號土地之袋地通行的問題，況明興街244 巷51弄巷弄較為狹
    小，若採用方案二，恐會導致543-1地號土地若發生失火時
    ，消防車無法救助之情。由上所述，原告主張之方案尚不至
    於讓被告遭致何種重大之損害，已擇其損害最少之處所及方
    式為之，應屬合理可採。
五、綜上所述，543-1地號土地係屬無法通行至公路之袋地，且
    原告主張屬對周圍地損害最少之通行方案，土地所有人取得
    袋地通行權，通行地所有人均有容忍其通行之義務，其目的
    係使土地與公路有適宜之聯絡，而得為通常之使用。故倘妨
    阻土地與公路適宜之聯絡，或為其他妨害，致不能為通常之
    使用者，通行權人自得請求予以禁止。從而原告求為判決如
    主文第1 、2 項所示，為有理由，應予准許。
六、本件事證已臻明確，兩造之其餘攻擊、防禦方法及所提出之
    各項證據資料，核與判決結果不生影響，爰不逐一論述，附
    此敘明。　　　　
七、訴訟費用負擔之依據：民事訴訟法第78條。
  ㈠就確認通行權訴訟，雖有認為法院應本於公平原則，為兩造
    決定損害最少之通行範圍，並不受兩造聲明之拘束，核其性
    質，應類似於共有物分割、經界等形式之形成訴訟，而應依
    民事訴訟法第80條之1 定訴訟費用負擔者，然此見解並非全
    然無商榷之餘地，茲縷析如下。
  ㈡按除別有規定外，法院不得就當事人未聲明之事項為判決。
    民事訴訟法第388 條定有明文。是處分權主義為民事訴訟之
    基本原則，審判之對象、範圍應由當事人決定。當事人得自
    由決定起訴之內容與範圍，法院應受其拘束，不得於當事人
    聲明之範圍外為裁判，即「禁止訴外裁判」。至例外規定應
    從嚴解釋，在法無明文之情形下，是否得泛以確認通行權訴
    訟與經界訴訟均事涉相鄰關係云云，即逕謂其「性質上類似
    」，尚非無疑。
  ㈢共有物分割及經界訴訟中兩造之土地均係特定，縱採聲明之
    非拘束性，法院審判之範圍仍不會逾越兩造之土地。然確認
    通行權訴訟中，法院所認定「通行必要之範圍」、「周圍地
    損害最少之處所」卻有可能係訴外人之土地，此時法院仍無
    法逾越原告訴之聲明逕為判決確認原告就訴外人之土地有通
    行權存在，而仍僅得駁回原告之訴，故通行權訴訟與共有物
    分割、經界訴訟應存有本質上之差異。
  ㈣在共有物分割與經界訴訟，不會因分割方案或經界之不同而
    影響訴訟標的價額之核定。至鄰地通行權訴訟標的之價額，
    如主張通行權之人為原告，應以其土地因通行鄰地所增價額
    為準。如否認通行權之人為原告，則以其土地因被通行所減
    價額為準（最高法院78年台抗字第355 號判例）。實務上送
    請不動產估價師鑑定通行鄰地所增價額時，已有不動產估價
    師要求需具體特定通行方案之位置、寬度後始得據以鑑價，
    易言之，袋地經由不同通行方案通行所增價額可能不同，例
    如：同一筆袋地得通行十米之道路至省道，與僅得通行三米
    之道路至縣道，兩者所增之價額即可能不同。故若採聲明之
    非拘束性，則依原告聲明之通行方案與依法院判決結果認定
    之通行方案所增之價額即可能不同，如此則產生訴訟標的價
    額應以何通行方案核定之疑問及矛盾，益徵通行權訴訟與共
    有物分割、經界訴訟存有本質上之差異。
  ㈤袋地通行無論其為有償或無償，均以土地與公路無適宜之聯
    絡為成立要件，且建構在財產權法益非人格權益上，此類通
    行權自立法形式以觀，以土地所有權相鄰關係為基礎，因土
    地不能與公路為適宜相通而當然取得，乃「權利」屬性，當
    滿足法定構成要件時，法院不得作利益權衡以定通行權之有
    無。換言之，通行權當然存在於特定相鄰土地上，無待法院
    之形成，亦不以經法院判決確定為必要，有爭議時以訴確認
    之。確認之訴，學說認係具體化性質。至於第787 條第2 項
    規定，於必要範圍內，擇周圍地損害最少之處所及方法為之
    並準用第779 條第4 項規定（同條第3 項），即有異議時，
    得請求法院以判決定之。立法理由又謂損害最少之處所及方
    法，法院不受當事人聲明之拘束等語，似有形成訴訟性格，
    但立法理由又謂雙方如訴請確認「對特定之處所及方法」有
    無通過權者，則屬確認之訴，並受聲明之拘束；另訴如以有
    通過權為其勝訴之前提要件者，法院即須審酌是否符合袋地
    之要件等語，由此可知袋地通行權係權利性質，其存否依法
    定，法院無裁量權。同法第789 條第1 項、第2 項之無償通
    行權，亦應為相同之解釋（魏大喨，鄰近居住者之私有道路
    自由通行權─以公法轉介進入私法關係為中心《上》，司法
    周刊，第1850期第2 加3 版，0000-00-00）。訴訟實務上，
    當事人單獨提起確認通行權存在之訴，其訴訟結果之實益不
    大，因為原告即使獲得勝訴判決確定，亦無法以該確認判決
    對被告為強制執行。相鄰當事人間遇有通行權糾紛之情形，
    事實上大多會同時發生周圍地當事人妨害通行之行為，在此
    情形之下，欲制止對方之妨害行為，必須提起給付之訴始能
    奏效。本件原告訴之聲明第1 項係訴請確認「對特定之處所
    及方法」有通行權，核屬確認之訴，第2 項則為請求被告不
    作為之給付之訴。均非形式形成訴訟，要無民事訴訟法第80
    條之1 適用之餘地。
  ㈥確認通行權訴訟恆須以否認、爭執原告主張通行權之周圍地
    所有人為被告，始有確認利益，是民事訴訟法第247 條就確
    認訴訟須有確認利益方得提起之規定，註定有確認利益之確
    認通行權訴訟必具有本質上之訟爭、對立性，核屬典型之訴
    訟事件。此與共有物分割與經界訴訟具有非訟性迥然不同。
    共有物分割訴訟因屬固有必要共同訴訟，實務上常見原告為
    減省訴訟費用而將贊同原告分割方案之共有人列為被告之情
    形。又共有物分割與經界訴訟之判決結果係兩造均得因分割
    方案及經界之確定釐清而互蒙其利，然揆諸最高法院78年台
    抗字第355 號判例可知，確認通行權存在事件如原告獲勝訴
    判決，其土地因通行鄰地而價額有所增益，鄰地則因需供通
    行而負有類如設定不動產役權之物上負擔，因而價額有所減
    損，其利害關係亦顯與共有物分割、經界訴訟不同。原告既
    係因被告否認或妨礙其依法得享有之通行權而提起訴訟，核
    屬為伸張或防衛權利所必要而不得不然，被告否認或妨礙原
    告依法得享有之通行權既經法院認為無理由，則由敗訴被告
    負擔全額訴訟費用，並無任何不公平之處，難認得適用民事
    訴訟法第80條之1 。故本件應依民事訴訟法第78條由被告負
    擔全部訴訟費用，附此敘明。　　
中　　華　　民　　國　　111 　年　　3 　　月　　31　　日
                  民事第四庭    法　官　游智棋

以上正本係照原本作成。
如對本判決上訴，須於判決送達後 20 日內向本院提出上訴狀。
如委任律師提起上訴者，應一併繳納上訴審裁判費。
中　　華　　民　　國　　111 　年　　3 　　月　　31　　日
                                書記官　李韋樺